---
title: "Bioinformática- GBI6"
subtitle: "EXAMEN FINAL - 2022II"
author: "Flores, Juleth"
date: "`r Sys.Date()`"
output:
  html_document:
    toc: yes
    toc_depth: 4
    highlight: espresso
    theme: paper
    toc_float:
      collapsed: no
      smooth_scroll: yes
---

```{r setup, include=FALSE}
knitr::opts_chunk$set(echo = TRUE)
```


```{r echo = FALSE, results = 'asis'}
image = "https://www.ikiam.edu.ec/wp-content/uploads/2021/12/logo-ikiam-1.png"
cat(paste0('<center><img src="', image,  '"></center>')) 
```

## INDICACIONES

- Coloque su apellido y nombre en el campo `author`.

- Clone el repositorio de GitHub

- Cree un `Project` y enlace al repositorio clonado. 

- Resuelva lo solicitado. 

- Genere un reporte en formato `.html` o `.pdf`

## Librerías requeridas

- Asegúrese de que todas las librerías se cargan adecuadamente. Si es necesario instale las librerías utilizando el comando: 

```{r, eval=FALSE}
install.packages("packagename")
```

- En el caso de las librerías de Bioconductor requiere instalarlo usando la instrucción. 

```{r, eval=FALSE}
if (!require("BiocManager", quietly = TRUE))
    install.packages("BiocManager")
BiocManager::install(version = "3.16")
```

  - Luego debe instalar la paquetería de bioconductor, con la instrucción: 

```{r, eval=FALSE}
BiocManager::install("packagename")
```

- Si la librería está en desarrollo, debe tener la librería `devtools` y luego ejecutar: 

```{r, eval=FALSE}
devtools::install_github("kassambara/ggpubr")
```

**Las librerías requeridas en esta evaluación son**: 

```{r, warning=FALSE}

library(ggpmisc); library(ggplot2); library(plotly); library(palmerpenguins)
library(ggplot2); library(magrittr); library(ggpubr); library(tidyverse)
library(ComplexHeatmap); library(viridis)
```


# [4.0 PUNTOS] 1. Pingüinos de Palmer

La base de datos de esta pregunta contiene distintas mediciones para tres especies de pingüinos encontrados en el archipiélago de Palmer, en la Antártica. Estas tres especies son los Chinstrap, Gentoo y Adélie.

```{r echo = FALSE, results = 'asis'}
img1 = "https://bookdown.org/rodolfo_carvajal/apunte/figs/penguins.png"
cat(paste0('<center><img src="', img1,'"></center>')) 
```
```{r echo = FALSE, results = 'asis'}
img2 = "https://bookdown.org/rodolfo_carvajal/apunte/figs/culmen_depth.png"
cat(paste0('<center><img src="', img2,'"></center>')) 
```

Puede revisar los datos de los pingüinos utilizando la instrucción `str()` o `skim()`. 

```{r}
skimr::skim(penguins)
```

A continuación se muestra un ejemplo de análisis de la data de los pingüinos de Palmer: 

- En la figura `p1` se tiene un errorplot donde el largo del pico es evaluado por cada especie e internamente por sexo del ave. 

- En la figura `p2` se tiene un boxplot donde se compara el ancho del pico por cada especie. 

- En la figura `p3` se tiene una regresión lineal donde se mide el efecto de la longitud del pico sobre el ancho y se desagrega por especie(fila) e isla (columnas). 

- Finalmente la figura compuesta con las tres figuras anteriores en una estrucutura: 

```{r echo = FALSE, results = 'asis'}
img3 = "result/ejemplo1.png"
cat(paste0('<center><img src="', img3,'" width="200" height="200" alt=""></center>')) 
```


```{r pressure, echo=FALSE, warning=FALSE, fig.height=8}
## Read dataset Palmer Penguins
pinguinos = penguins
pinguinos <- na.omit(pinguinos)

## Jitter plot + boxplot

p1 = ggerrorplot(pinguinos, x = "species", y = "bill_length_mm", color = "sex", 
                 error.plot = "errorbar", width = 0.2, 
                 position = position_dodge(0.5)) +
  geom_jitter(position = position_jitter(seed = 2021, width = 0.2), size = 0.6, alpha = 0.25) + 
  xlab("Especies") + ylab("Longitud de pico (mm)") +
  scale_y_continuous(limits = c(30, 60)) +
  theme_bw() + theme(text = element_text(size=12), legend.position="none") 

p2 = ggboxplot(pinguinos, x = "species", y = "bill_depth_mm",
               color = "species", lwd=1.5, shape = "species") +
  geom_jitter(position = position_jitter(seed = 2021, width = 0.2), size = 0.6, alpha = 0.25) + 
  xlab("Especies") + ylab("Ancho de pico (mm)") +
  scale_y_continuous(limits = c(10, 20)) +
  theme_bw() + theme(text = element_text(size=12), legend.position="none") 


p3 = ggplot(pinguinos, aes(x=bill_length_mm, y = bill_depth_mm, color=factor(species))) + 
  scale_x_log10() + scale_y_log10() +
  geom_point(size=0.5, alpha=0.5) + geom_smooth(method = "lm", se = FALSE, na.rm = TRUE) +
  facet_grid(factor(species)~factor(island)) + theme_classic() + theme(legend.position = "none") +
  stat_poly_eq(coef.digits = 2,use_label(c("eq", "adj.R2")), formula = y ~ poly(x,1, raw = TRUE), 
               label.x.npc = 0.9, label.y.npc = 1.0, cex=3) +
  labs(x = "Ancho de pico [mm]", y = "Largo de pico [mm]")

ggarrange(p3, ggarrange(p1, p2, labels =c("b", "c"), nrow=2), 
          labels = "a", ncol=2)
```

### [1.0 punto] 1.1. Interprete lo que se muestra en la figura anterior

**INTERPRETACIÓN**


En el cuadro A en el eje "y" representa el largo de los picos en nm, mientras que, en el eje "x" representa el ancho de los picos en mm de las tres especies de pingüinos encontrados en el archipiélago de Palmer, en la Antártica. Estas tres especies son los Chinstrap, Gentoo y Adélie. Donde la imagen indica la relación que hay entre las masas corporales y la longitud de la aleta de estas tres especies de pingüinos. 
Dado que os gráficos fueron separados según el sexo y la cantidad de especies que habitan en el archipiélago de Palmer.

Por ende, en los gráficos obtenidos se puede observar que no existe una relación debido a que el R2 no es un valor cercano a uno y se puede inferir que los valores sean aleatorios.
En el cuadro B representa la longitud del pico en mm de las tres especies Chinstrap, Gentoo y Adélie donde ; la especie Gentoo tiene más longitud en su pico con aproximadamente 60 mm al par con la especie Chinstrap que aproximadamente tiene 58 mm de longitud en su pico mientras que, la especie Adélie cuenta con 45 mm de longitud en su pico.

En el cuadro C representa el ancho de los picos de las especies de pingüinos Chinstrap, Gentoo y Adélie.
Donde, la especie Chinstrap y Adélien obtuvieron aproximadamente 20 mm de ancho sus picos mientras que la especie Gentoo obtuvo 17.5 mm en el ancho de su pico.






### [3.0 puntos] 1.2. Genere dos gráficas `p4` y `p5`donde: 

- `p4` es una regresión de `x: body_mass_g` y `y: flipper_length_mm`, que tiene inserto la ecuación de la regresión y el $R^2$. Asimismo tiene una coloración por sexo, y una separación por sexo e isla. 

- `p5` tiene un correlation plot de las variables numéricas de longitud de pico, ancho de pico, longitud de aleta y masa corporal. La figura tiene  que tener la apariencia de la imagen de abajo, este se encuentra resuelto en la  página de [ggcorrplot](http://www.sthda.com/english/wiki/ggcorrplot-visualization-of-a-correlation-matrix-using-ggplot2). 

```{r echo = FALSE, results = 'asis'}
img4 = "http://www.sthda.com/sthda/RDoc/figure/ggplot2/ggcorrplot-demo-ggcorrplot-7.png"
cat(paste0('<center><img src="', img4,'" width="400" height="400" alt=""></center>')) 
```

- Realice una composición de figuras que se indica en la figura de abajo e interprete.

```{r echo = FALSE, results = 'asis'}
img4 = "result/ejercicio1.png"
cat(paste0('<center><img src="', img4,'" width="200" height="200" alt=""></center>')) 
```


```{r p1.1, echo=TRUE, warning=FALSE, fig.height=8}
# Escriba aquí su código

```
datos ( " pingüinos " )
# # `p4` es una regresión de `x: body_mass_g` y `y: flipper_length_mm`, que tiene inserto la ecuación de la regresión y el $R^2$. Asimismo tiene una coloración por sexo, y una separación por sexo e isla.
pinguinos  = na.omit( pinguinos )
p4  <- ggplot( pingüinos , aes( x = body_mass_g , y  =  flipper_length_mm ,   color = factor ( species ))) + geom_point( size = 0.5 , alpha = 0.5 ) + 
  geom_smooth( método  =  " lm " , se  =  FALSO , na.rm  =  VERDADERO ) + facet_grid( factor ( isla ) ~ factor ( sexo )) + tema_clásico() + tema( leyenda.posición  =  " ninguno " ) + 
  stat_poly_eq( coef.digits  =  2 ,use_label(c( " eq " , " adj.R2 " )), formula  =  y  ~ poly( x , 1 , raw  =  TRUE ),
               etiqueta.x.npc  =  0.9 , etiqueta.y.npc  =  1.0 , cex = 3 ) + 
  labs( x  =  " Masa Corporal [mm] " , y  =  " Longitud de la aleta [mm] " )
install.packages( " ggcorrplot " )
biblioteca ( ggcorrplot )
val_num  <-  pingüinos [, - c( 1 , 2 , 7 , 8 )]
corr  <- ronda(cor( num_val ), 1 )
p.mat  <- cor_pmat( val_num )
p5  <- ggcorrplot( corr , hc.order  =  TRUE , type  =  " lower " ,
     esquema.col  =  " blanco " )
```

-  Se procedio a realizar  una figura 


```{r echo = FALSO, resultados = 'asis'}
img4  =  " resultado/ejercicio1.png "
cat(paste0( ' <centro><img src=" ' , img4 , ' " ancho="200" altura="200" alt=""></centro> ' ))
```


```{r p1.1, echo=VERDADERO, advertencia=FALSO, fig.height=8}
# Escriba aquí su código
ggarrange( p3 , ggarrange( p1 , p2 , etiquetas  = c( " b " , " c " ), nrow = 2 ),
          etiquetas  =  " a " , ncol = 2 )
ggarrange( p3 , ggarrange( p5 , p4 , etiquetas  = c( " b " , " c " ), nfila = 2 ),
          etiquetas  =  " a " , nrow  =  2 , ncol = 2 ,
          ggarrange( p1 , p2 , etiquetas  = c( " e " , " d " ), ncol  =  2 ))
                  
```





**INTERPRETACIÓN**

En el primer grafico nos indica un mapa de calor preliminar que permite tener un primer vistazo del nivel de relación entre cada una de las muestras en base a la distancia euclideana.
Donde, el color azul indica que hay 0 en distancia euclideana mientras que el color rojo indica que hay 150 en base a la distancia euclideana.

El tiempo de exposición al tratamiento varía entre 24 y 48 horas
El tipo de suero es HIHS y HS
Las intensidades de color de las distancias esta en un rango de 0-150 de color verde claro a amarillo inteso.







# [4.0 PUNTOS] 2. MAPAS DE CALOR DE EXPRESIÓN GÉNICA

Los datos de expresión de genes son extensos, hay una gran cantidad de genes y asimismo una gran cantidad de muestras de tejidos o lineas celulares. En este ejemplo se desea ver el nivel de relación de las muestras de diferentes tipos de tejidos en base a las cuantificaciones de niveles de expresión genética. La data ejemplo es sintética, y están guardadas en forma de tablas y se cargan con la función `load('nombre.RData')`. Está basado en [Simple guide to heatmaps](https://davemcg.github.io/post/simple-heatmaps-with-complexheatmaps/).

```{r}
load('data/expression.Rdata') # carga la tabla de expression
load('data/metadata.Rdata')
str(expression)
```

Esta data indica el nivel de expressión de los genes (filas) en cada muestra de células (columnas).

```{r}
# El procesamiento es:
# 1. seleccionar solamente las muestras select()
# 2. transponer t()
# 3. calcula las distancias encluideanas basado en las medidas dis()
# 4. hacer que se vuelva una matriz de tipo dataframe
expr_dist <- expression %>% select(-Gene, -var) %>% 
  t() %>% 
  dist() %>% 
  as.matrix() %>% data.frame() 
dim(expr_dist)
```

Se realiza un gráfico de mapa de calor preliminar que permite tener un primer vistazo del nivel de relación entre cada una de las muestras en base a la distancia euclideana. 

```{r}
Heatmap(expr_dist)
```

Usualmente lo que se desea es saber si las muestras vienen de diferentes tejidos

```{r}
metadata_heatmap <- metadata  %>% 
  mutate(sample = paste0('X', sample)) %>% # nombres de muestras
  filter(sample %in% colnames(expr_dist)) %>% 
  dplyr::select(sample, treatment_hours, serum) %>% 
  mutate(sample=factor(sample, levels=colnames(expr_dist))) %>% 
  arrange(sample) %>%  unique() 

ha_column = HeatmapAnnotation(df = data.frame(Tiempo = metadata_heatmap$treatment_hours,
                                              Suero = metadata_heatmap$serum), 
                              col = list(Serum = c("HS" =  magma(20)[2], "HIHS" = magma(20)[3]),
                                         Time = c("24" = magma(20)[14], "48" = magma(20)[12])))

# Mapa de calor anotado en la parte superior
Heatmap(expr_dist,  col=viridis(10), 
        name = 'Distancias', top_annotation = ha_column, )
```

## [1.0 punto] 2.1. Interpretación del Mapa de calor

Realice una descripción de lo que observa en el mapa de calor considerando: 

- las intensidades de color de las distancias, 

- el tiempo de exposición al tratamiento

- el tipo de suero

**INTERPRETACIÓN:** 

La grafica indica que la muestra X10 presenta mas distancia mayor en los genes X18 y X4. Mientras que a la expresión del gen x10 presente mayor nivel de expresión en x18 y x4. 

En conclusión, los mayores niveles de expresión se dieron en los tiempos más altos.


## [3.0 puntos] 2.2. Mapa de calor artritis reumatoide. 

Realice la réplica e interpretación de los niveles de expresión génica en muestras de personas que sufren de artritits reumatoide; que se muestra en la sección 5 de la página [A simple tutorial for a complex ComplexHeatmap](https://github.com/kevinblighe/E-MTAB-6141) y que se basa en el artículo [Volume 28, Issue 9, 27 August 2019, Pages 2455-2470.e5](https://www.sciencedirect.com/science/article/pii/S2211124719310071?via%3Dihub).

```{r, warning=FALSE}
require(RColorBrewer); require(ComplexHeatmap); require(circlize); 
require(digest); require(cluster)
```


Aquí se carga los datos `EMTAB6141.rdata` que se requiere para este ejercicio. Requieres usar: 

- `'mat.tsv'`

- `'metadata.tsv'`

- `'sig_genes.list'`

```{r}
# Cargue aquí sus datos

```

En la siguiente celda de código, realice la réplica del mapa de calor que se encuentra a la izquierda (`hmap1`) de esta figura: 

```{r echo = FALSE, results = 'asis'}
img5 = "https://github.com/kevinblighe/E-MTAB-6141/raw/master/README_files/figure-gfm/clusterheatmap_fig2-1.png"
cat(paste0('<center><img src="', img5,'" width="700" height="700" alt=""></center>')) 
```
```{r}
# Escriba aquí sus códigos

``
archivo tmp  <- archivo temporal ()
descargar.archivo( ' https://github.com/kevinblighe/E-MTAB-6141/raw/master/rdata/mat.tsv ' ,
tmpfile , método  =  ' automático ' )
mat  <- read.table( tmpfile , sep  =  ' \t ' , fila.nombres  =  1 ,
encabezado  =  VERDADERO , cadenas como factores  =  FALSO )
archivo tmp  <- archivo temporal ()
descargar.archivo( ' https://github.com/kevinblighe/E-MTAB-6141/raw/master/rdata/metadata.tsv ' ,
tmpfile , método  =  ' automático ' )
metadatos  <- read.table( tmpfile , sep  =  ' \t ' , fila.nombres  =  1 ,
encabezado  =  VERDADERO , cadenas como factores  =  FALSO )
archivo tmp  <- archivo temporal ()
descargar.archivo( ' https://github.com/kevinblighe/E-MTAB-6141/raw/master/rdata/sig_genes.list ' ,
tmpfile , método  =  ' automático ' )
sig_genes  <- read.table( tmpfile , sep  =  ' \t ' ,
encabezado  =  FALSO , cadenas como factores  =  FALSO ) [, 1 ]
calor  <- t(escala(t( mat )))

# # Se procede a generar el mapa 

alor  <- t(escala(t( mat )))
myCol  <- colorRampPalette(c( ' dodgerblue ' , ' black ' , ' yellow ' ))( 100 )
  myBreaks  <- seq( - 3 , 3 , length.out  =  100 )
  
# # Se crea u  una gama de colores 

# CD3
cd3  <-  metadatos $ CD3
cd3  <-  cd3 [ ! is.na( cd3 )] # elimina los valores faltantes - no queremos incluirlos en el mapeo
pick.col  <- brewer.pal( 9 , ' Verdes ' )
col.cd3  <- colorRampPalette( pick.col )(longitud(único( cd3 )))
  # CD20
cd20  <-  metadatos $ CD20
cd20  <-  cd20 [ ! es.na( cd20 )]
pick.col  <- brewer.pal( 9 , ' Blues ' )
col.cd20  <- colorRampPalette( pick.col )(longitud(único( cd20 )))
  # CD68L
cd68L  <-  metadatos $ CD68L
cd68L  <-  cd68L [ ! es.na( cd68L )]
pick.col  <- brewer.pal( 9 , ' Rojos ' )
col.cd68L  <- colorRampPalette( pick.col )(longitud(única( cd68L )))
# CD68SL
cd68SL  <-  metadatos $ CD68SL
cd68SL  <-  cd68L [ ! es.na( cd68L )]
pick.col  <- brewer.pal( 9 , ' Naranjas ' )
col.cd68SL  <- colorRampPalette( pick.col )(longitud(única( cd68SL )))
  # CD138
cd138  <-  metadatos $ CD138
cd138  <-  cd138 [ ! es.na( cd138 )]
pick.col  <- brewer.pal( 9 , ' Púrpuras ' )
col.cd138  <- colorRampPalette( pick.col )(longitud(única( cd68SL )))

# # Se procede a realizar la leyenda de las anotaciones 

ann  <-  datos.marco (
    Patotipo  =  metadatos $ Patotipo ,
    CD3  =  metadatos $ CD3 ,
    CD20  =  metadatos $ CD20 ,
    CD68L  =  metadatos $ CD68L ,
    CD68SL  =  metadatos $ CD68SL ,
    CD138  =  metadatos $ CD138 ,
    cadenasAsFactors  =  FALSO )
  # crear el mapeo de colores
  colores  <-  lista (
    Patotipo  = c( ' Linfoide '  =  ' azul ' , ' Mieloide '  =  ' rojo ' , ' Fibroide '  =  ' verde3 ' , ' Sin clasificar '  =  ' gris ' ),
    CD3  = c( ' 0 '  =  ' #F7FCF5 ' , ' 1 '  =  ' #C7E9C0 ' , ' 2 '  =  ' #74C476 ' , ' 3 '  =  ' #238B45 ' , ' 4 '  =  ' #00441B ' ),
    CD20  = c( ' 0 '  =  ' #F7FBFF ' , ' 1 '  =  ' #C6DBEF ' , ' 2 '  =  ' #6BAED6 ' , ' 3 '  =  ' #2171B5 ' , ' 4 '  =  ' #08306B ' ),
    CD68L  = c( ' 0 '  =  ' #FFF5F0 ' , ' 1 '  =  ' #FCBBA1 ' , ' 2 '  =  ' #FB6A4A ' , ' 3 '  =  ' #CB181D ' , ' 4 '  =  ' #67000D ' ),
    CD68SL  = c( ' 0 '  =  ' #FFF5EB ' , ' 1 '  =  ' #FDD0A2 ' , ' 2 '  =  ' #FD8D3C ' , ' 3 '  =  ' #D94801 ' , ' 4 '  =  ' #7F2704 ' ),
    CD138  = c( ' 0 '  =  ' #FCFBFD ' , ' 1 '  =  ' #DADAEB ' , ' 2 '  =  ' #9E9AC8 ' , ' 3 '  =  ' #6A51A3 ' , ' 4 '  =  ' #3F007D ' ))


# # Se crea el objeto de anotación ComplexHeatmap 

colAnn  <- Anotación de mapa de calor (
  df  =  ana ,
  ¿cuál  =  anotación ' col ' , # 'col' (muestras) o 'fila' (gen)?
  na_col  =  ' blanco ' , # color predeterminado para cualquier valor NA en el marco de datos de anotación, 'ann'
  columna  =  colores ,
  anotación_altura  =  0.6 ,
  annotation_width  = unidad ( 1 , ' cm ' ),
  brecha  = unidad ( 1 , ' mm ' ),
  annotation_legend_param  =  lista (
    Patotipo  =  lista (
    nrow  =  4 , # número de filas en las que se organizará la leyenda
    title  =  ' Patotipo ' ,
    title_position  =  ' topcenter ' ,
    legend_direction  =  ' vertical ' ,
    title_gp  = gpar ( tamaño de fuente  =  12 , fuente  =  ' negrita ' ),
    etiquetas_gp  = gpar ( tamaño de fuente  =  12 , fuente  =  ' negrita ' )),
    CD3  =  lista (
    nfila  =  5 ,
    título  =  ' CD3 ' ,
    title_position  =  ' topcenter ' ,
    legend_direction  =  ' vertical ' ,
    title_gp  = gpar ( tamaño de fuente  =  12 , fuente  =  ' negrita ' ),
    etiquetas_gp  = gpar ( tamaño de fuente  =  12 , fuente  =  ' negrita ' )),
    CD20  =  lista (
    nfila  =  5 ,
    título  =  ' CD20 ' ,
    title_position  =  ' topcenter ' ,
    legend_direction  =  ' vertical ' ,
    title_gp  = gpar ( tamaño de fuente  =  12 , fuente  =  ' negrita ' ),
    etiquetas_gp  = gpar ( tamaño de fuente  =  12 , fuente  =  ' negrita ' )),
    CD68L  =  lista (
    nfila  =  5 ,
    título  =  ' CD68L ' ,
    title_position  =  ' topcenter ' ,
    legend_direction  =  ' vertical ' ,
    title_gp  = gpar ( tamaño de fuente  =  12 , fuente  =  ' negrita ' ),
    etiquetas_gp  = gpar ( tamaño de fuente  =  12 , fuente  =  ' negrita ' )),
    CD68SL  =  lista (
    nfila  =  5 ,
    título  =  ' CD68SL ' ,
    title_position  =  ' topcenter ' ,
    legend_direction  =  ' vertical ' ,
    title_gp  = gpar ( tamaño de fuente  =  12 , fuente  =  ' negrita ' ),
    etiquetas_gp  = gpar ( tamaño de fuente  =  12 , fuente  =  ' negrita ' )),
    CD138  =  lista (
    nfila  =  5 ,
    título  =  ' CD138 ' ,
    title_position  =  ' topcenter ' ,
    legend_direction  =  ' vertical ' ,
    title_gp  = gpar ( tamaño de fuente  =  12 , fuente  =  ' negrita ' ),
    etiquetas_gp  = gpar( tamaño de fuente  =  12 , fuente  =  ' negrita ' ))))


# # Se realiza las etiqueutas de genes 

etiquetasgenéticas  <- anotaciónfila(
    Genes  = anno_mark(
      en  = seq( 1 , nrow( calor ), 40 ),
      etiquetas  = nombres de fila ( calor ) [seq ( 1 , nfila ( calor ), 40 )],
      etiquetas_gp  = gpar ( tamaño de fuente  =  10 , fuente  =  ' negrita ' ),
      relleno  =  0,75 ),
      ancho  = unidad ( 2.0 , ' cm ' ) +
      max_text_width(
        nombres de fila ( calor ) [seq ( 1 , nrow ( calor ), 40 )],
        gp  = gpar( tamaño de fuente  =  10 ,   fuente  =  ' negrita ' )))
# # Se procede a realizar clústers 

pamClusters  <-  cluster :: pam( calor , k  =  4 ) # preseleccionar k = 4 centros
# ############################################# #############
# ############################################# #############
# #### EXISTE ERROR EN pamCLUSTER, no se puede guardar html #####
# ############################################# ##############
# ############################################# ##############
  pamClusters $ agrupamiento  <- paste0( ' Clúster ' , pamClusters $ agrupamiento )
  # arreglar el orden de los grupos para tener 1 a 4, de arriba a abajo
  pamClusters $ agrupamiento  <-  factor ( pamClusters $ agrupamiento ,
    niveles  = c( ' Grupo 1 ' , ' Grupo 2 ' , ' Grupo 3 ' , ' Grupo 4 ' ))


# # Se procede a crear el mapa de calor  
# dividir los genes/filas según los grupos PAM
      split  =  pamClusters $ agrupamiento ,
      cluster_row_slices  =  FALSO ,
    name  =  ' Gene \n Z- \n score ' ,
    col  = colorRamp2( myBreaks , myCol ),
    # parámetros para la barra de color que representa el gradiente de expresión
      heatmap_legend_param  =  lista (
        color_bar  =  ' continuo ' ,
        legend_direction  =  ' vertical ' ,
        legend_width  = unidad ( 8 , ' cm ' ),
        legend_height  = unidad ( 5.0 , ' cm ' ),
        title_position  =  ' topcenter ' ,
        title_gp = gpar ( tamaño de fuente  =  12 , fuente  =  ' negrita ' ),
        etiquetas_gp = gpar ( tamaño de fuente  =  12 , fuente  =  ' negrita ' )),
    # parámetros de fila (gen)
      clúster_filas  =  VERDADERO ,
      show_row_dend  =  VERDADERO ,
      # row_title = 'Genes estadísticamente significativos',
      row_title_side  =  ' izquierda ' ,
      row_title_gp  = gpar( tamaño de fuente  =  12 ,   fuente  =  ' negrita ' ),
      fila_título_rot  =  90 ,
      mostrar_nombres_de_fila  =  FALSO ,
      row_names_gp  = gpar( tamaño de fuente  =  10 , fuente  =  ' negrita ' ),
      row_names_side  =  ' izquierda ' ,
      row_dend_width  = unidad ( 25 , ' mm ' ),
    # parámetros de columna (muestra)
      cluster_columns  =  VERDADERO ,
      show_column_dend  =  VERDADERO ,
      título_columna  =  ' ' ,
      column_title_side  =  ' abajo ' ,
      column_title_gp  = gpar( fontsize  =  12 , fontface  =  ' negrita ' ),
      columna_título_rot  =  0 ,
      show_column_names  =  FALSO ,
      column_names_gp  = gpar( fontsize  =  10 , fontface  =  ' negrita ' ),
      column_names_max_height  = unidad ( 10 , ' cm ' ),
      column_dend_height  = unidad ( 25 , ' mm ' ),
    # métodos de clúster para filas y columnas
      clustering_distance_columns  =  función ( x ) as.dist( 1  - cor(t( x ))),
      clustering_method_columns  =  ' barrio.D2 ' ,
      clustering_distance_rows  =  función ( x ) as.dist( 1  - cor(t( x ))),
      clustering_method_rows  =  ' barrio.D2 ' ,


# # Se procede a especificar las anotaciones de manera superior e inferior 

 anotación_superior  =  colAnn ,
      bottom_annotation  =  boxplotCol )
# # grafico calor 1
myCol  <- colorRampPalette(c( ' royalblue ' , ' white ' , ' red3 ' ))( 100 )
  myBreaks  <- seq( - 1.5 , 1.5 , length.out  =  100 )
  hmap1  <- Mapa de calor ( calor ,
    name  =  ' Gene Z-score ' ,
    col  = colorRamp2( myBreaks , myCol ),
    heatmap_legend_param  =  lista (
      color_bar  =  ' continuo ' ,
      dirección_leyenda  =  ' horizontal ' ,
      legend_width  = unidad ( 8 , ' cm ' ),
      legend_height  = unidad ( 5.0 , ' cm ' ),
      title_position  =  ' topcenter ' ,
      title_gp = gpar ( tamaño de fuente  =  30 , fuente  =  ' negrita ' ),
      etiquetas_gp = gpar( tamaño de fuente  =  24 , fuente  =  ' negrita ' )),
    clúster_filas  =  VERDADERO ,
    show_row_dend  =  VERDADERO ,
    row_title  =  ' Genes estadísticamente significativos ' ,
    row_title_side  =  ' izquierda ' ,
    row_title_gp  = gpar( tamaño de fuente  =  30 ,   fuente  =  ' negrita ' ),
    fila_título_rot  =  90 ,
    mostrar_nombres_de_fila  =  FALSO ,
    row_names_gp  = gpar( tamaño de fuente  =  11 , fuente  =  ' negrita ' ),
    row_names_side  =  ' izquierda ' ,
    row_dend_width  = unidad ( 25 , ' mm ' ),
    cluster_columns  =  VERDADERO ,
    show_column_dend  =  VERDADERO ,
    column_title  =  ' Muestras ' ,
    column_title_side  =  ' abajo ' ,
    column_title_gp  = gpar( fontsize  =  30 , fontface  =  ' negrita ' ),
    columna_título_rot  =  0 ,
    show_column_names  =  FALSO ,
    column_names_gp  = gpar( fontsize  =  8 , fontface  =  ' negrita ' ),
    column_names_max_height  = unidad ( 10 , ' cm ' ),
    column_dend_height  = unidad ( 25 , ' mm ' ),
    clustering_distance_columns  =  función ( x ) as.dist( 1  - cor(t( x ))),
    clustering_method_columns  =  ' barrio.D2 ' ,
    clustering_distance_rows  =  función ( x ) as.dist( 1  - cor(t( x ))),
    clustering_method_rows  =  ' barrio.D2 ' )
  myCol  <- colorRampPalette(c( ' verde bosque ' , ' negro ' , ' violeta ' ))( 100 )
  myBreaks  <- seq( - 2 , 2 , length.out  =  100 )
```

Por ende, se carga los  datos `EMTAB6141.rdata` que se requieren para este ejercicio. Requiere usar:

-  `'mat.tsv'`

-  `'metadatos.tsv'`

-  `'sig_genes.lista'`

```{r}
# Cargue aqui sus datos
```

En la siguiente celda de código, realice la réplica del mapa de calor que se encuentra a la izquierda ( `hmap1` ) de esta figura:

```{r echo = FALSO, resultados = 'asis'}
img5  =  " https://github.com/kevinblighe/E-MTAB-6141/raw/master/README_files/figure-gfm/clusterheatmap_fig2-1.png "
cat(paste0( ' <centro><img src=" ' , img5 , ' " ancho="700" altura="700" alt=""></centro> ' ))
```
```{r}
#Escriba aqui sus codigos
```



**INTERPRETACIÓN:**


# [2 PUNTOS] REPOSITORIO GITHUB

Su repositorio de GitHub debe tener al menos los sigueites elementos: 

- Haber sido ``clonado` del repositorio del profesor.

- Haber sido enlazado a un repositorio local (`Project`) generado en RStudio.

- Tener el archivos .Rmd 

- Tener el archivo .HTML del examen (**MANDATORIO PARA CALIFICAR**).

- Tener al menos 3 controles de la versión.

- Tener un README.md con: 

  - información personal, 
  
  - información del equipo, 
  
  - los programas y paquetes utilizados, y sus respectivas versiones
